臺灣苗栗地方法院民事判決　　　　　95年度訴字第326號
原　　　告　庚○○
訴訟代理人　陳淑芬律師
被　　　告　丙○○
訴訟代理人　張智宏律師
　　　　　　癸○○
被　　　告　辛○○
訴訟代理人　甲○○○
被　　　告　壬○○
　　　　　　　　　　　　27號.
上列當事人間請求履行分割協議事件，本院於民國96年6 月12日
言詞辯論終結，判決如下：
    主  文
原告之訴駁回。
訴訟費用新臺幣伍萬零伍佰元由原告負擔。
    事實及理由
壹、程序方面：
    被告辛○○經合法通知，未於最後言詞辯論期日到場，核無
    民事訴訟法第386 條各款所列情形，爰依原告之聲請，由其
    一造辯論而為判決。
貳、實體方面：
一、原告主張：
  (一)緣原告庚○○、被告丙○○與訴外人張加木、丁○○、己○○於民國84年4 月1 日就其被繼承人張阿品之遺產共27 筆
    土地簽訂分鬮書，其中就坐落苗栗縣大湖鄉○○段1 之21地
    號，地目田，面積7044平方公尺土地（下稱系爭土地），約
    定由原告庚○○、被告丙○○及張加木按現耕位置、面積取
    得。惟於辦理繼承登記時為方便起見，乃以應有部分各1/3
    登記之。後張加木於92年5 月5 日死亡，其於系爭土地登記
    之應有部分1/3 ，由被告辛○○分割繼承取得139/7053，被
    告壬○○取得2212/7053 。為此爰依上開分鬮書之約定，請
    求被告應協同辦理系爭土地之分割登記，並按兩造之現耕位
    置、面積即如附圖苗栗縣大湖地政事務所（下稱大湖地政事
    務所）96年1 月19日成果圖所示，將其中1-21A 部分面積33
    28平方公尺，分歸被告壬○○取得，1-21B 部分面積186 平
    方公尺，分歸被告辛○○取得，1-21C 部分面積1868平方公
    尺，分歸被告丙○○取得，1-21D 部分面積1162平方公尺，
    分歸原告庚○○取得。
  (二)本件係84年間由被告壬○○出面委託子○○代書辦理張阿品
    遺產之繼承登記事宜，該代書向地政事務所提出之遺產分割
    協議書，僅係形式上為配合土地法令而書寫，實則兩造迄今
    仍依照系爭分鬮書所載之現耕位置分別使用。此外，被告丙○○於辦理繼承登記後，在84年9 月26日向苗栗縣大湖鄉調
    解委員會聲請調解時，亦係主張依系爭分鬮書所載分得之現
    耕位置、面積而為調解；另系爭分鬮書第9條 約定：「1-18
    地號係戊○○應得之分，1-20地號係乙○○應得之分，該二
    筆土地暫由丙○○名義代辦繼承，俟辦妥繼承後歸還原主」
    ，被告丙○○並已依照該約定於辦妥繼承登記後，在同年9
    月26日以買賣為原因移轉登記歸還戊○○，實際並無金錢交
    易，足見兩造均按系爭分鬮書之約定而為履行。
  (三)系爭分鬮書係立分鬮書人（非張阿品之全體繼承人）債之約
    定，屬意思表示合致之債之契約，對於分割分別共有物而言
    ，立約人應受其拘束。
  (四)除原告庚○○、被告丙○○及張加木、丁○○、己○○外，
    其餘繼承人均係女兒，本無繼承之意思，且在辦理通謀虛偽
    繼承登記時，亦均拋棄繼承，由上開立分鬮書人取得繼承之
    權利，足見其餘繼承人已事後承認系爭分鬮書之效力，依民
    法第115 條規定，該分鬮書溯及於簽訂時即為有效，兩造自
    應依真正意思表示合致之系爭分鬮書而為履行。
  (五)系爭分鬮書自84年4 月1 日簽訂，至同年5 月15日通謀虛偽
    辦理繼承登記後，迄今長達11年之久，被告丙○○均依分鬮
    書之約定耕作其所分得之土地，今竟否認該分鬮書之效力，
    致影響被告辛○○、壬○○及丁○○、己○○、戊○○等人
    之權益，顯然以損害他人為目的，自屬權利濫用，應予禁止
    。
  (六)並聲明：被告應協同原告就系爭土地辦理分割登記，並將其
    中如附圖所示1-21A 部分面積3328平方公尺，分歸被告壬○○取得，1-21B 部分面積186 平方公尺，分歸被告辛○○取
    得，1-21C 部分面積1868平方公尺，分歸被告丙○○取得，
    1-21D 部分面積1162平方公尺，分歸原告庚○○取得。
二、被告辛○○、壬○○認諾原告之請求。
三、被告丙○○則以下列各詞置辯：
  (一)原告庚○○、被告丙○○及張加木、丁○○、己○○固於84
    年4 月1 日簽訂系爭分鬮書，該分鬮書之性質係屬遺產分割
    協議，惟查渠等嗣後已於84年5 月15日另行簽訂遺產分割協
    議書，就系爭土地約定由原告庚○○、被告丙○○及張加木
    分別共有，應有部分各1/3 ，並已於84年6 月7日 辦妥繼承
    登記，則前揭84年4 月1 日簽訂之系爭分鬮書自已失效。原
    告庚○○、被告丙○○及張加木就系爭土地之權利範圍，應
    以84年5 月15日簽訂之遺產分割協議書及土地登記謄本為準
    。原告仍以系爭分鬮書為據，請求履行分割協議，於法未合
    ，不足憑採。
  (二)系爭分鬮書簽訂時，張阿品之繼承人除有原告庚○○、被告
    丙○○及張加木、丁○○、己○○外，尚有彭張蘭妹、楊張
    榮妹、余喜妹、劉張五妹、謝張成妹、張淑玉、張淑美、張
    鴻皓等8 人（以上8 人係至84年5 月4 日始拋棄繼承），且
    協議分割之標的物並未包括張阿品之全部遺產在內，是該分
    鬮書自不生遺產分割之效力。
  (三)系爭土地及其周圍1 之2 、1 之8 、1 之27、1 之28、1 之
    31、1 之34、1 之47、1 之76地號土地，合計約10,900餘平
    方公尺，於張阿品在世時，即分配予長子張加梅（即原告庚○○之父）、次子即被告丙○○及三子張加木（即被告辛○○、壬○○之父），各約1/3 分別耕作使用。其後因土地佔
    用、道路通行及道路徵收補償費等問題糾紛不斷，導致家族
    分裂，惡目相向，其中多肇因於原告結合被告辛○○、壬○○擬巧取豪奪被告丙○○就系爭土地1/3 之權利所致。
  (四)並聲明：原告之訴駁回。
四、查原告庚○○、被告丙○○與張加木、丁○○、己○○（下
    稱庚○○等5 人）於84年4 月1 日就其被繼承人張阿品之遺
    產簽訂分鬮書，其中就系爭土地部分約定由原告庚○○、被
    告丙○○及張加木各按現耕位置、面積取得；嗣於同年6 月
    7 日辦妥繼承登記時，則登記由上開3 人各取得應有部分1/
    3 ；後張加木於92年5 月5 日死亡，其於系爭土地之應有部
    分1/3 ，則由被告辛○○分割繼承取得139/7053，被告壬○○分割繼承取得2212/7053 ；又系爭土地經本院至現場命兩
    造指出立分鬮書時兩造分別現耕之位置（兩造所指一致），
    及囑託大湖地政事務所測量結果，其中如附圖所示，1-21A
    部分面積3328平方公尺，為被告壬○○現耕之位置，目前種
    植草莓，1-21B 部分面積186 平方公尺，為被告辛○○現耕
    之位置，目前為辛○○搭蓋鐵皮屋使用中，1-21C 部分面積
    1868平方公尺，為被告丙○○現耕之位置，目前荒廢中雜草
    叢生，1-21D 部分面積1162平方公尺，為原告庚○○現耕之
    位置，目前庚○○將其中一部分土地出租予他人經營統一便
    利商店，其餘為舖設柏油之空地等事實，為兩造所不爭，並
    有原告提出之分鬮書、土地登記謄本在卷可憑（見卷一第15
    至19頁），且經本院勘驗現場，及囑託大湖地政事務所測量
    屬實，製有勘驗筆錄及成果圖在卷可稽（見卷一第141 至17
    7 頁），自堪信為真實。
五、惟原告主張被告應依系爭分鬮書之約定，協同原告按兩造現
    耕之位置、面積而為分割登記一節，被告辛○○、壬○○認
    諾原告之請求（見卷一第189 頁）；被告丙○○則不同意原
    告之請求，並以前揭情詞置辯。經查：
  (一)請求履行遺產分割協議之訴訟，乃固有必要共同訴訟，其訴
    訟標的對於共同訴訟之各人必須合一確定。本件原告據以請
    求履行遺產分割協議之系爭分鬮書，既係由庚○○等5 人所
    簽訂，則訴訟標的對於庚○○等5 人自必須合一確定，應將
    其全體列為當事人之兩造，其訴始為合法。茲原告庚○○僅
    以被告丙○○、辛○○、壬○○為被告，而未將丁○○、己○○一併列為被告，其當事人自屬不適格，其訴為不合法，
    應予駁回。
  (二)次按，「民法第1164條所定之遺產分割，係以遺產為一體，
    整個的為分割，而非以遺產中個個財產之分割為對象，亦即
    遺產分割之目的，在遺產公同共有關係全部之廢止，而非個
    個財產公同共有關係之消滅」，「遺產分割既以消滅遺產公
    同共有關係為目的，故除被繼承人以遺囑禁止繼承人分割之
    遺產及共同繼承人以契約約定禁止分割之遺產外，應以全部
    遺產整體分割，不能以遺產中之個個財產為分割之對象」，
    最高法院86年度台上字第1436號、84年度台上字第2410號判
    決意旨可資參照。本件系爭分鬮書係就張阿品之遺產所為分
    割之協議，為兩造所不爭，則揆諸前揭裁判意旨，原告自應
    訴請就系爭分鬮書所載張阿品之全部遺產為分割，而不得僅
    就其中1 筆系爭土地請求分割。是原告僅請求被告協同辦理
    系爭土地之分割登記，於法亦有未合，不能准許。
  (三)再者，公同共有物之處分及其他之權利行使，應得公同共有
    人全體之同意，民法第828 條第2 項定有明文。本件庚○○
    等5 人於84年4 月1 日就被繼承人張阿品之遺產所簽訂之系
    爭分鬮書，核其性質為遺產分割協議，此並為原告所是認（
    見卷二第74頁），屬公同共有物之處分行為，依前揭說明，
    自應得全體公同共有人之同意。而參諸庚○○等5 人於84年
    4 月1 日簽訂系爭分鬮書時，張阿品之繼承人除庚○○等 5
    人外，尚有彭張蘭妹、楊張榮妹、余喜妹、劉張五妹、謝張
    成妹、張淑玉、張淑美、張鴻皓等8 人（下稱彭張蘭妹等 8
    人），彭張蘭妹等8 人於84年4 月1日 系爭分鬮書簽訂當時
    並未拋棄繼承，係至84年5 月4 日始簽立繼承權拋棄書拋棄
    繼承，此有本院依職權向大湖地政事務所調取之張阿品繼承
    系統表、繼承人戶籍謄本及繼承權拋棄書在卷可參（見卷二
    第52頁反面、第33至36頁），準此，系爭分鬮書於簽訂時，
    既未得全體繼承人之同意，該分鬮書自不生協議分割遺產之
    效力。從而，原告依據系爭分鬮書之約定，請求被告應協同
    就系爭土地按現耕之位置、面積而為分割云云，洵非有據，
    不應准許。
六、綜上所述，原告庚○○未將簽訂分鬮書之丁○○、己○○一
    併列為當事人，其當事人已屬不適格；又原告未請求就分鬮
    書所載之遺產全部為分割，僅訴請就其中系爭土地1 筆為分
    割，亦非法之所許；系爭分鬮書之簽訂復未得其餘繼承人即
    彭張蘭妹等8 人之同意，而不生協議分割遺產之效力。是以
    原告依系爭分鬮書之約定，請求被告丙○○、辛○○、壬○○應協同就系爭土地辦理分割登記，並將其中如附圖所示1-
    21A 部分面積3328平方公尺，分歸被告壬○○取得，1-21B
    部分面積186 平方公尺，分歸被告辛○○取得，1-21C 部分
    面積1868平方公尺，分歸被告丙○○取得，1-21D 部分面積
    1162平方公尺，分歸原告庚○○取得，自屬無據，應予駁回
    。
七、又請求履行分割協議之訴訟，屬固有必要共同訴訟，其訴訟
    標的對於共同訴訟之各人必須合一確定。茲被告辛○○、壬○○固於言詞辯論時，認諾原告之請求，惟查該認諾不利益
    於被告丙○○，依民事訴訟法第56條第1 款之規定，該認諾
    對於全體共同訴訟人不生效力，本院自不得本於渠等之認諾
    ，而為原告敗訴之判決，併此敘明。
八、至原告請求訊問證人丁○○、己○○，欲證明84年5 月15日
    書立之遺產分割協議書，乃繼承人間通謀虛偽之意思表示一
    節，核與判決結果不生影響，無再予訊問之必要。此外本件
    事證已臻明確，兩造其餘攻擊防禦方法及舉證，核與判決結
    論無影響，爰不予一一論述，附此敘明。
九、訴訟費用負擔之依據：民事訴訟法第78條。
中　　華　　民　　國　　96　　年　　6 　　月　　26　　日
                     民事庭法　官  黃佩韻
以上正本係照原本作成。
如不服本判決，應於判決送達後20日內向本院提出上訴狀（須按
他造人數附具繕本）。
                          書記官   蔡健忠
中　　華　　民　　國　　96　　年　　6 　　月　　26　　日
